---
title: "grupo06"
format: html
editor: visual
---

# **PRACTICA CALIFICADA 1**

INTEGRANTES:

-Delgado Valencia Katherine\
-Montalvan Valle Samantha\
-Davila Vasquez Luis\
-Ayllon Cruces Luis\
-Ventura Erazo Jose Manuel

## **1. INSTALADO PAQUETES PARA EXPORTAR ARCHIVO**

```{r}
install.packages("here")
install.packages("rio") 
```

```{r}
library(here)
library(rio)
```

```{r}
data_cancercervical = import(here("data1", "conoc_actit_factor_cancer_cervical.csv"))
```

## **2. UNA VEZ EXPORTADO EL DOCUMENTO REALIZAMOS FUNCIONES** CON LOS DATOS

```{r}
class(data_cancercervical)
```

**Nombre de columnas de mi data.frame**

```{r}
names(data_cancercervical)
```

```{r}
str(data_cancercervical)
```

**Extraccion de datos**

```{r}
data_cancercervical$edad
data_cancercervical$etnia
data_cancercervical$procedencia
```

```{r}
data_cancercervical$e_marital
data_cancercervical$n_educacion
data_cancercervical$religion
```

**Promedios**

-Promedio Edad y promedio edad de relacion sexual

```{r}
mean(data_cancercervical$edad)
mean(data_cancercervical$edad_relacion_sexual)
```

-Promedio de parejas sexuales

```{r}
mean(data_cancercervical$parejas_sex)
```

-Promedio de numero de hijos

```{r}
mean(data_cancercervical$num_hijos)
```

**Conteo por estado civil**

```{r}
table(data_cancercervical$e_marital)
table(data_cancercervical$n_educacion)
table(data_cancercervical$procedencia)
```

```{r}
table(data_cancercervical$antec_fam)
table(data_cancercervical$antec_ets)
```

```{r}
table(data_cancercervical$met_anticoncep)
```

```{r}
table(data_cancercervical$conocimiento)
table(data_cancercervical$actitud)
table(data_cancercervical$practica)
```

#### Sumatorias

```{r}
sum(data_cancercervical$num_hijos)
sum(data_cancercervical$parejas_sex)
```

**Vectores**

```{r}
length(data_cancercervical$edad)
```

```{r}
length(data_cancercervical$parejas_sex)
```

-Vectores numericos y de character

```{r}
class(data_cancercervical$edad)
class(data_cancercervical$actitud)
class(data_cancercervical$num_hijos)
```

**Factor**

```{r}
class(data_cancercervical$ocupacion_convi)
class(data_cancercervical$met_anticoncep)
```

```{r}
mi_lista <- list(datos = data_cancercervical)
```

```{r}
class(mi_lista)
```

```{r}
mi_lista
```

**Creando Vectores**

```{r}
edades <- data_cancercervical$edad
edadrelsex <- data_cancercervical$edad_relacion_sexual
practica <- data_cancercervical$practica
conocimiento <- data_cancercervical$conocimiento
religion <- data_cancercervical$religion
etnia <- data_cancercervical$etnia
procedencia <- data_cancercervical$procedencia
antfamiliar <- data_cancercervical$antec_fam
antets <- data_cancercervical$antec_ets
parejassexuales <- data_cancercervical$parejas_sex
```

**Dimensiones**

```{r}
dim(data_cancercervical)
```

**Número de columnas**

```{r}
ncol(data_cancercervical)
```

**Vizualizar ultimas filas**

```{r}
tail(data_cancercervical)
```

**Rango**

```{r}
range(data_cancercervical$edad_relacion_sexual)
```

```{r}
range(data_cancercervical$parejas_sex)
```

**Detectar datos unicos**

```{r}
unique(data_cancercervical$edad)
```

**Filtrar datos**

```{r}
subset(data_cancercervical, edades>25)
```
